【裁判字號】    95,訴,264
【裁判日期】    950517
【裁判案由】    違反洗錢防制法等
【裁判全文】
臺灣臺南地方法院刑事判決               95年度訴字第264號
    公  訴  人  臺灣臺南地方法院檢察署檢察官
    被      告  丙○○
上列被告因違反洗錢防制法等案件，經檢察官提起公訴（九十五
年度偵字第一七八一號），被告於準備程序中就被訴事實為有罪
之陳述，受命法官於聽取當事人之意見後，本院合議庭裁定由受
命法官獨任進行簡式審判程序，判決如下：
    主    文
丙○○幫助意圖為自己不法之所有，以詐術使人將本人之物交付
，累犯，處有期徒刑肆月，如易科罰金，以佰元折算壹日。
    犯罪事實
一、丙○○因缺錢花用，於民國九十四年十月上旬某日，得知男
    子「李中南」可介紹其將金融帳戶出租予姓名年籍均不詳之
    人，雖預見蒐集他人名義之金融帳戶使用，常與詐欺取財之
    犯罪行為密切相關，刻意使用他人帳戶之目的，無非係為行
    騙詐財、掩飾犯行，以避免暴露真實身分遭警查緝等常情，
    竟仍不顧他人可能遭受詐騙財物之危險，基於縱若有人利用
    其帳戶而為詐欺取財犯行，亦不違反其本意之幫助犯意，於
    九十四年十月上旬某日，在臺南縣永康市○○路及中華東路
    口，將其在玉山商業銀行股份有限公司永康分行（下稱玉山
    銀行）所申辦帳號為0000000000000號之帳戶
    存摺、金融卡（含密碼）等物，以每個月新臺幣（下同）三
    千元之代價，藉由「李中南」出租予姓名年籍均不詳之男子
    ，而容認其以之為詐欺取財之工具。嗣該取得上開帳戶資料
    之人，即基於意圖為自己不法所有之犯意，於九十四年十月
    十一日在蘋果日報刊登「0000000000黃代書協助
    辦理貸款」之廣告，誘使甲○○見報後撥打上開電話號碼與
    其聯絡，該姓名年籍均不詳之人即自稱「張代書」，並向甲
    ○○誆稱如欲辦理貸款必須先繳交規費，甲○○信以為真因
    而陷於錯誤，遂依「張代書」之指示，分別於同日上午十一
    時三分許及同日下午一時二十六分許，在臺北市○○區○○
    街三二號「萊爾富超商」等地之自動櫃員機，以金融卡將其
    在中華郵政股份有限公司（下稱中華郵政公司）帳戶內之一
    萬六千三百元及在臺北國際商業銀行股份有限公司（下稱臺
    北銀行）帳戶內之一萬五千元匯入上揭丙○○之帳戶中，該
    姓名年籍均不詳之人即於甲○○匯款之同時，以金融卡在不
    詳地點之自動櫃員機將上開款項提領或轉帳一空。嗣甲○○
    發覺受騙，始報警循線查獲上情。
二、案經甲○○訴由臺北市政府警察局內湖分局函轉臺南縣警察
    局永康分局報請臺灣臺南地方法院檢察署檢察官偵查起訴。
    理    由
一、訊據被告丙○○坦承確有於上揭時、地，將其玉山銀行帳戶
    存摺及金融卡（含密碼）等物藉由男子「李中南」提供予姓
    名年籍均不詳之人等情不諱，並對檢察官起訴之犯罪事實為
    認罪之表示，惟尚於警詢及偵查中辯稱略以：「李中南」只
    說承租戶頭是要供賭博匯款用，伊並沒有拿到三千元云云。
    惟查：
  (一)被告將其玉山銀行帳戶之存摺及金融卡（含密碼）等物藉由
    「李中南」提供予其姓名年籍均不詳之人，嗣該取得被告帳
    戶存摺等物之人，即基於意圖為自己不法所有之犯意，於九
    十四年十月十一日在蘋果日報刊登「0000000000
    黃代書」之協助辦理貸款廣告，致使告訴人甲○○撥打上開
    電話號碼與之聯絡後，該姓名年籍均不詳之人即自稱「張代
    書」，向告訴人誆稱如欲辦理貸款必須先繳交規費，告訴人
    信以為真而陷於錯誤，遂依其指示，於同日上午十一時三分
    許及同日下午一時二十六分許，在臺北市○○區○○街三二
    號之「萊爾富超商」等地之自動櫃員機，以金融卡將其在中
    華郵政公司帳戶內之一萬六千三百元及在臺北銀行帳戶內之
    一萬五千元匯入上揭被告帳戶中，該姓名年籍均不詳之人即
    於告訴人匯款之同時，以被告所提供之金融卡，在不詳地點
    之自動櫃員機將上開款項提領或轉帳一空等情，業據告訴人
    於警詢時指訴綦詳，且有卷附臺北國際商業銀行及臺新銀行
    自動櫃員機交易明細表（臺南縣警察局永康分局南縣永警偵
    字第○九四○○三五一一六號卷第十三頁）、蘋果日報分類
    廣告（上開警卷第十四頁）、被告上開帳戶之存款戶約定書
    及留存之國民身分證、健保卡影本（上開警卷第十六頁至第
    十七頁）、資金交易明細表（上開警卷第十八頁至第十九頁
    ）及受理詐騙帳戶通報警示、詐騙電話斷話簡便格式表（上
    開警卷第二十一頁）（以上均影本）各一份可稽，告訴人之
    指述堪信屬實。
  (二)被告雖以前詞置辯，然今日一般人均可任意至郵局或銀行開
    設金融帳戶，如非供犯罪之非法使用，衡情自無置自己名義
    帳戶不用，而出價取得他人帳戶使用之必要；又衡諸金融帳
    戶事關存戶個人財產權益之保障，其與金融卡及密碼結合，
    專有性自屬更高，除非本人或與本人親密關係者，難認有何
    理由可自由流通使用該存摺、金融卡及密碼，且一般人均有
    妥為保管防阻他人任意使用之認識，縱因特殊情況偶有交付
    他人使用之需，亦必然深入瞭解用途後再行提供以使用，方
    符常情；而該等專有物品如落入不明人士手中，極易被利用
    為與詐欺取財有關之犯罪工具，是若無正當理由，竟願出價
    徵求他人提供帳戶，客觀上即應預見其將作為詐欺取財之工
    具，而供存入某筆資金後，再行領出之用，且該存入及提領
    過程係有意隱瞞其流程及行為人身分曝光之用意，凡此均應
    為一般人本於一般認知能力所易於意會，而屬於常識者。本
    案被告在期待姓名年籍均不詳之人交付使用帳戶對價之心態
    下，提供上開帳戶存摺、金融卡（含密碼）等物供非熟識之
    他人匯款及提款，竟對「李中南」所介紹之他人身分、來歷
    毫無所悉，亦不知如何聯絡「李中南」及該姓名年籍均不詳
    之人，自是明顯違背一般生活經驗，上開應予預見之事實被
    告顯無理由諉稱不知；且被告一再強調當初「李中南」係告
    以賭博匯款之用，不會有問題云云（上開警卷第三頁、臺灣
    臺南地方法院檢察署九十五年度偵字第一七八一號偵查卷第
    十五頁），足見被告極其在意上揭帳戶存摺及金融卡之使用
    ，乃以此相詢於「李中南」，益徵被告於交付存摺及金融卡
    前，已然預見取得帳戶存摺等物之他人可能以之為詐騙犯罪
    工具，仍因缺錢在即，貪圖小利，而將帳戶存摺及金融卡提
    供予他人使用。被告有幫助詐欺取財之不確定故意至明，所
    辯尚難採信。
  (三)綜上，本件事證明確，被告犯行洵堪認定，應依法論科。
二、被告將其上開帳戶之存摺、金融卡（含密碼）藉由「李中南
    」交予姓名年籍均不詳之人，而容認其以之為詐欺取財之工
    具，係基於幫助他人為詐欺取財之不確定故意，而為刑法詐
    欺取財罪構成要件以外之行為，核其所為，係犯刑法第三十
    條第一項前段、第三百三十九條第一項之幫助詐欺取財罪。
    公訴人固認被告所為係犯刑法第三十條第一項前段、第三百
    四十條之常業詐欺取財罪之幫助犯，惟查，本件被告雖預見
    取得其金融帳戶之人可能以之為詐欺取財之犯罪工具，而仍
    提供上開金融帳戶，已如前述，惟自客觀層面以觀，被告提
    供之帳戶，僅有被害人甲○○出面指證其受騙將款項匯入該
    帳戶，且該取得被告金融帳戶存摺及金融卡等物之正犯，並
    無證據證明有詐欺「集團」之存在，亦無從認定本件詐欺取
    財之正犯係以詐欺為業，並恃以為生；況縱有詐欺集團存在
    ，自被告之主觀意思而論，該詐欺集團之人數、其詐騙計畫
    、行騙手法、成員間之行為分擔、時間地點、犯罪次數等情
    ，既係其用以詐騙社會大眾而使一般人陷於錯誤之方式，自
    具有高度隱密性，終究非外界所能窺知，被告僅係為貪求小
    利而提供存摺、金融卡等物供他人使用者，顯難期待其竟能
    有超越一般人之認識，而知悉詐欺集團幕後全盤犯罪真相，
    亦無積極證據證明被告具有幫助常業詐欺取財之認知或預見
    ，自無由令其負幫助常業詐欺取財罪責，公訴人認被告應成
    立常業詐欺取財罪之幫助犯，揆諸前開說明，尚有未洽，惟
    起訴之基本事實相同，爰變更起訴之法條。被告係幫助他人
    犯罪，為從犯，依刑法第三十條第二項之規定得減輕其刑；
    又被告前因違反毒品危害防制條例之案件，經本院判處應執
    行有期徒刑一年，於九十三年七月七日縮刑期滿執行完畢出
    監，其於有期徒刑執行完畢後五年內，再犯本件有期徒刑以
    上之罪，為累犯，應加重其刑，並與上開減輕事由先加後減
    之。爰審酌被告前有違反藥事法、毒品危害防制條例及槍砲
    彈藥刀械管制條例等前科，有臺灣高等法院被告前案紀錄表
    及臺灣臺南地方法院檢察署刑案資料查註紀錄表在卷可參，
    素行不佳，且正值年壯力盛，竟不思以正當工作，賺取生活
    之資，貪圖小利，將存摺、金融卡（含密碼）等帳戶資料交
    與他人作為詐欺取財之工具，因而對被害人造成財產上之損
    害、助長詐欺正犯危害社會秩序，犯後猶辯稱係提供帳戶作
    為賭博匯款之用云云，並無悔意，惡性非輕，惟念被告係因
    經濟困窘，始為本次犯行，且未獲得任何利益等一切情狀，
    量處如主文所示之刑，併諭知易科罰金之折算標準示懲。
三、被告上開玉山銀行之帳戶存摺、金融卡（含密碼）等物，已
    藉由「李中南」交付予姓名年籍均不詳之人，供其為詐欺取
    財之用，且被告於本院訊問時亦陳稱「李中南」之手機電話
    已經換掉了，伊不知道「李中南」的地址，也找不到他的人
    等語，因之無法證明上開帳戶存摺等物尚屬存在，且非屬違
    禁物，爰不另為沒收之諭知，併此敘明。
四、公訴意旨另以：被告前開所為另犯洗錢防制法第九條第二項
    之罪嫌等語。惟按洗錢防制法所稱「洗錢」，係指掩飾或
    隱匿因自己重大犯罪所得財物或財產上利益者。掩飾、收
    受、搬運、寄藏、故買或牙保他人因重大犯罪所得財物或財
    產上利益者，該法第二條定有明文。是洗錢行為必係對於自
    己或他人完成重大犯罪（所謂重大犯罪，洗錢防制法第三條
    及第四條定有明文，可資參照）行為後，對於自己或他人因
    重大犯罪所得財物或財產上利益另為掩飾或隱匿等行為方屬
    之，若行為本身即係洗錢防制法第三條所稱重大犯罪之取得
    財物之犯罪方法或手段，此等行為即為該條所稱重大犯罪行
    為之一部分，並非行為人因為該條所稱重大犯罪行為並取得
    犯罪所得財物或財產上利益後，所另為掩飾或隱匿犯罪所得
    財物或財產上利益之行為，自難遽認係洗錢防制法所規範之
    洗錢行為；從而，若提供金融帳戶予詐欺集團作為被害人因
    受詐騙而陷於錯誤後，將資金匯入之目標，以幫助詐欺集團
    為常業詐欺之行為，其帳戶之提供亦僅得認係常業詐欺犯行
    之方法或手段之幫助行為，尚非洗錢防制法第三條所稱重大
    犯罪行為完成並取得犯罪所得財物或財產上利益後，再另為
    掩飾、收受、搬運、寄藏、故買或牙保他人因重大犯罪所得
    財物或財產上利益之行為，是亦難認係洗錢防制法第二條第
    二款之洗錢行為。其次，洗錢防制法之立法目的，係為防止
    洗錢者利用洗錢行為，掩飾其犯罪事實，逃避或妨礙重大犯
    罪之追查或處罰，以阻遏洗錢者享受其重大犯罪所得之財物
    或財產上之利益（該法第一條之立法理由說明參照），其所
    保護之法益，重在「妨礙國家對於重大犯罪之訴追及處罰」
    ，因之是否為洗錢行為，自應就犯罪全部過程加以觀察，包
    括有無因而使重大犯罪所得之財物或財產上利益之性質、來
    源、所在地、所有權或其他權利改變，因而妨礙重大犯罪之
    追查或處罰，或有無阻撓或危及對重大犯罪所得之財物或財
    產上利益來源追查或處罰之行為在內，從而洗錢行為在手段
    上必須有利用不知情之合法管道（如金融機關）或其他足使
    所得財物或利益之來源合法化，或改變該財物或利益之本質
    ，以避免追訴處罰之掩飾、藏匿犯特定重大犯罪所得財產或
    利益之行為始可，若非先有犯罪所得或利益，再加以掩飾或
    隱匿，而係取得犯罪所得或利益之犯罪手段，或未合法化犯
    罪所得或利益之來源，而能一目了然來源之不法性，即非洗
    錢防制法所規範之對象。本案租用帳戶之姓名年籍均不詳之
    人，係利用被告所提供之帳戶，使被害人甲○○將受騙款項
    直接匯入該帳戶，亦即，對本件告訴人甲○○要求將金錢匯
    入其所指示之人頭帳戶之行為，係該詐欺取財之正犯為實施
    其詐欺行為之犯罪手段，並非於取得財物後另為掩飾、隱匿
    其等詐欺所得之行為，核與洗錢法制法第二條規定之洗錢行
    為構成要件有間。是被告所為提供帳戶行為僅能成立幫助詐
    欺取財，而與洗錢行為無涉，亦難認被告上開行為係幫助洗
    錢。此外復查無其他積極證據足資證明被告涉有公訴意旨所
    稱洗錢防制法之犯行，依法原應諭知無罪，因公訴人認被告
    涉犯洗錢防制法部分與前述論罪科刑之幫助詐欺取財部分有
    想像競合之裁判上一罪關係，爰不另為無罪之諭知，併此敘
    明。
據上論斷，應依刑事訴訟法第二百七十三條之一第一項、第二百
九十九條第一項前段、第三百條，刑法第三十條第一項前段、第
三百三十九條第一項、第三十條第二項、第四十七條、第四十一
條第一項前段，罰金罰鍰提高標準條例第一條前段、第二條，判
決如主文。
本案經檢察官乙○○到庭執行職務。
中    華    民    國    95    年    5     月    17    日
                  刑事第二庭    法  官  陳賢德
以上正本證明與原本無異。
如不服本判決，應於收受送達後10日內向本院提出上訴書狀（應
附繕本）。
                                書記官  王志銘
中    華    民    國    95    年    5     月    17    日
附錄論罪科刑法條
刑法第三十條：
幫助他人犯罪者，為從犯。雖他人不知幫助之情者，亦同。
從犯之處罰，得按正犯之刑減輕之。
刑法第三百三十九條第一項：
意圖為自己或第三人不法之所有，以詐術使人將本人或第三人之
物交付者，處五年以下有期徒刑、拘役或科或併科一千元以下罰
金。


司法院資訊處製作；財團法人民間司法改革基金會備份。
